ACORDAO-COMPLETO-2481699

ACÓRDÃO 3602/2022 ATA 21/2022 - PRIMEIRA CÂMARA

VISTOS, relatados e discutidos estes autos de recurso de reconsideração interposto por Antônia Lúcia Navarro Braga contra o Acórdão 6461/2017-TCU-Primeira Câmara.
ACORDAM os Ministros do Tribunal de Contas da União, reunidos em sessão da 1ª Câmara, ante as razões expostas pelo relator e com fundamento nos artigos 32, inciso I, e 33, da Lei 8.443/1992, em:
9.1. conhecer do recurso de reconsideração para, no mérito, dar-lhe provimento parcial;
9.2. tornar insubsistentes os itens 9.1 a 9.9 do Acórdão 6461/2017-TCU-Primeira Câmara;
9.3. julgar irregulares as contas de Antônia Lúcia Navarro Braga e Gilmar Aureliano de Lima, nos termos dos arts. 1º, inciso I, 16, inciso III, alínea "b", 19 e 23, inciso III, da Lei 8.443/92;
9.4. excluir a Associação dos Moradores do Cosme Pinto (Acelp) da relação processual;
9.5. ordenar à Secex-TCE que acompanhe a ação penal em tramitação no Poder Judiciário, representando ao TCU em caso de comprovação das irregularidades tratadas;
9.6. dar ciência desta deliberação aos sucessores da recorrente, a Gilmar Aureliano de Lima, à Acelp, à Secretaria Especial do Desenvolvimento Social do Ministério da Cidadania, à Secretaria de Desenvolvimento Humano do Estado da Paraíba, à Secretaria Executiva de Segurança Alimentar e Economia Solidária, à Procuradoria da República no Estado da Paraíba e à Superintendência Regional da Polícia Federal.

Recurso de reconsideração em tomada de contas especial

Primeira Câmara

Entidades/órgãos do Governo do Estado da Paraíba.

3. Interessados/Responsáveis/Recorrentes:
3.1. Interessado: Ministério do Desenvolvimento Social (extinta) (05.526.783/0001-65).
3.2. Responsáveis: Antônia Lúcia Navarro Braga (XXX.674.201-XX); Associação dos Moradores do Cosme Pinto - Acelp (01.904.608/0001-03); Gilmar Aureliano de Lima (XXX.551.594-XX).
3.3. Recorrente: Antônia Lúcia Navarro Braga (XXX.674.201-XX)..

13.1. Ministros presentes: Benjamin Zymler (na Presidência), Walton Alencar Rodrigues (Relator), Vital do Rêgo e Jorge Oliveira.
13.2. Ministros-Substitutos presentes: Augusto Sherman Cavalcanti e Weder de Oliveira.

WALTON ALENCAR RODRIGUES

Ministro Bruno Dantas.

Trata-se de recurso de reconsideração interposto por Antônia Lúcia Navarro Braga contra o Acórdão 6461/2017-TCU-Primeira Câmara, em que este Tribunal, diante da existência de irregularidades na aplicação dos recursos destinados à operacionalização do chamado "Programa do Leite", no Estado da Paraíba, julgou irregulares as suas contas e condenou-a em débito e multa.
	Encontrando-se os autos com o Ministério Público junto ao TCU, deu entrada peça denominada recurso de revisão interposto pela responsável, por meio da qual requer a aplicação do mesmo entendimento de diversos precedentes recentemente proferidos por esta Corte, em que se concluiu pelo afastamento do débito e pela aplicação de multas aos gestores da Fundação de Ação Comunitária (FAC) até o limite previsto na Portaria TCU nº 44/2019, no valor de R$ 62.237,56.
	De fato, após apreciar os processos de TCE que tratam do Programa do Leite da Paraíba/PB, julgando irregulares as contas, condenando em débito e aplicando a multa do art. 57 da Lei nº 8.443/92 aos responsáveis, e após manter algumas dessas deliberações em sede de recurso, o Tribunal desenvolveu nova análise para os casos da espécie.
	Assim, as contas dos laticínios que não estavam envolvidos na Operação Amalteia da Polícia Federal passaram a ser julgadas regulares com quitação plena e as contas dos gestores da FAC foram mantidas irregulares, modificando-se o fundamento da multa para o art. 58, inciso II, da Lei nº 8.443/92 (cf. Acórdão 3575/2019-TCU-Primeira Câmara) , com dosimetria fixada em função da quantidade de pagamentos irregulares ocorridos em cada uma das gestões (cf. Acórdão 4328/2019-TCU-Primeira Câmara) .
	Diferentemente dos precedentes supracitados, o presente caso concreto trata da participação da Associação dos Moradores do Cosme Pinto (Acelp) , que está envolvida naquela operação policial.
	Ao tratar de caso similar, esta Corte adotou o encaminhamento indicado no voto condutor do Acórdão 5915/2019-TCU-Primeira Câmara, de fazer juntar aos autos os elementos probatórios obtidos no âmbito da Operação Almateia, referentes especificamente à conduta do laticínio responsabilizado em cada uma das tomadas de contas especiais, considerando as evidências de prejuízos ao Erário.
	No presente caso, os documentos relacionados à Operação Amalteia também já foram juntados aos presentes autos (peças 175/272) . 
	Não obstante se tratar de recurso apenas da gestora da FAC, considerei pertinente adotar o mesmo encaminhamento daquele precedente, para que se examine qual foi o nível de participação da recorrente na fraude apurada.
	Sendo assim, restituí os autos à Serur, para nova análise do recurso interposto por Antônia Lúcia Navarro Braga, em confronto com as informações presentes nos novos documentos juntados aos autos.
	Em atendimento, a Secretaria de Recursos adotou o seguinte posicionamento:
INTRODUÇÃO
Cuidam-se de 2 temas a serem enfrentados na presente manifestação:
A - Juntada de novos documentos pela Secex-TCE (peças 175-272) em decorrência da determinação contida no item 9.2 do Acórdão 3575/2019-TCU-Primeira Câmara (TC-Processo 024.142/2013-5) , verbis:
Acórdão 3575/2019-TCU-Primeira Câmara
9.2. determinar à Secretaria Geral de Controle Externo que, nos processos instaurados em razão de irregularidades verificadas na aplicação de recursos federais oriundos dos convênios 17/2005, 66/2007 e 7/2009, firmados entre o Ministério do Desenvolvimento Social e Combate à Fome e o Estado da Paraíba, faça juntar aos autos os elementos probatórios coligidos no bojo da Operação Almateia, desencadeada pelo Ministério Público Federal em conjunto com a Polícia Federal e Controladoria-Geral da União, referentes a conduta do respectivo laticínio responsabilizado na tomada de contas especial, incluindo aqueles indicativos de prejuízos ao Erário;
B - Recurso de revisão interposto por Antônia Lúcia Navarro Braga (peça 276) buscando a modificação do Acórdão 6461/2017-TCU-Primeira Câmara (peça 107) .
DOS NOVOS DOCUMENTOS JUNTADOS PELA SEC-PB
A juntada de novos documentos está relacionada ao debate acerca dos fundamentos da responsabilização dos laticínios envolvidos e condenados, conforme indicado no trecho do item 9.2 do Acórdão 3575/2019-TCU-Primeira Câmara ("referentes à conduta do respectivo laticínio responsabilizado na tomada de contas especial") .
No mérito, os documentos colacionados pela Secex-TCE (peças 175-272) são extrato do processo de fiscalização TC-Processo 004.633/2011-3, cujos elementos já foram analisados na decisão recorrida (itens 34-62 do Voto condutor - Rel. Min. Bruno Dantas - peça 108) , cuja valoração à época conduziu ao julgamento de irregularidade das contas do laticínio.
O laticínio Acelp - Associação dos Moradores do Cosme Pinto (01.904.608/0001-03) foi referenciado nos seguintes documentos colacionados aos autos:
a) Termo de declarações prestadas por Vera Unilce Ferreira Dídimo, narrando que os proprietários do laticínio solicitavam que a declarante "transferisse quantidades de leite para a conta da declarante", uma vez que "os PERAZZO adquiriram leite fora da região a pessoas que não possuíam DAP" (peça 187, p. 18-19) ;
b) Auto de apreensão complementar e análise de dados IPL 374/2011, fazendo menção a documentos colhidos na residência de Francisco de Assis Perazzo (peça 235, p. 3, 4 e 8, 9, 12, 14, 15, 16, 18, 22, 23, 24, 25, 26, 27) ;
c) Auto circunstanciado de busca e arrecadação realizado na residência de Francisco Assis Perazzo (peça 236) ;
d) Documentos colhidos na residência de Francisco de Assis Perazzo e analisados na peça 235 (peças 237-245) ;
e) Auto circunstanciado de busca e arrecadação realizado na residência de Roberto Flávio de Melo Perazzo (peça 246) ;
f) Documentos colhidos na residência de Roberto Flávio de Melo Perazzo e referenciados no auto circunstanciado na peça 246 (peças 247-254) .
Do ponto de vista formal, a captação de leite pelos laticínios era feita de fornecedores cadastrados na FAC, ao se cotejar a relação de produtores cadastrados na Fundação de Ação Comunitária, fato corroborado pelo depoimento de produtora de leite, portadora de DAP, que fornecia seu DAP para a inclusão de leite colhido junto a produtores que não possuíam DAP (declaração prestada por Vera Unilce Ferreira Dídimo) .
Note-se, portanto, que a mera menção na operação policial Amalteia, por si só, não se mostra elemento suficiente para a condenação do laticínio, por se tratar de elemento circunstancial em relação à irregularidade perseguida no presente processo de TCE, qual seja, a captação de leite junto a fornecedores irregulares, uma vez que os fornecedores de leite, do ponto de vista formal, estavam todos listados nos cadastros da FAC.
Portanto, a despeito da menção em procedimento inquisitorial, não existe fundamento para a manutenção do débito imputado ao laticínio na execução do programa público de distribuição de leite, implicando eventual julgamento de regularidade das contas do laticínio.
DO RECURSO DE REVISÃO INTERPOSTO POR ANTÔNIA LÚCIA NAVARRO BRAGA (PEÇA 276) 
O recurso de revisão interposto por Antônia Lúcia Navarro Braga (peça 276) veicula o pedido de unificação das penalidades de multa aplicadas nos diversos processos relacionados ao Programa do Leite, segundo o entendimento fixado no Acórdão 4509/2019-TCU-Primeira Câmara - Rel. Min. Benjamin Zymler.
Na questão da admissão do recurso, considerando que o recurso de reconsideração ainda não foi julgado e considerando a determinação do e. Relator para a reabertura da instrução recursal (peça 278) , o presente expediente deve ser acolhido como novos elementos.
No mérito, a possibilidade de aplicação do entendimento contido no Acórdão 4509/2019-TCU-Primeira Câmara pressupõe, primeiramente, a ausência de quantificação de débito em relação à recorrente, com mera aplicação de penalidade de multa fundamentada no art. 58 da Lei 8.443/92 (multa por gestão irregular sem apuração de débito) , rejeitando a incidência da penalidade de multa proporcional ao débito (art. 57 da Lei 8.443/92) .
Analisando as novas alegações de defesa (recurso de revisão) à luz da totalidade dos atos de gestão, considerando o entendimento delineado no Acórdão 4509/2019-TCU-Primeira Câmara, o primeiro passo lógico é a exclusão do débito da ora recorrente, acolhendo a inteligência do acórdão paradigma, pela inexistência de prova de que os destinatários finais do programa não tenham recebido o gênero alimentício (leite) , bem como pela ausência de menção da gestora e pela menção circunstancial do laticínio ora analisado nas operações policiais (Operação Amalteia) , conforme observado nos novos documentos colacionados, verbis:
Acórdão 4509/2019-TCU-Primeira Câmara
DOS FUNDAMENTOS PARA EXCLUSÃO DE DÉBITOS FIXADOS EM DESFAVOR DOS GESTORES E LATICÍNIOS
 (...) 
74.	Como visto, o programa social tinha uma faceta dúplice. De um lado, a aquisição de leite junto a pequenos produtores. De outro, o fornecimento de leite a consumidores carentes.
75.	Questionou-se, nestes autos, a ausência de legitimidade de DAP emitidas em razão dos seguintes motivos: a) falhas formais no preenchimento dos documentos; b) servidores públicos na condição de produtores familiares; e c) ausência de compatibilidade entre a lista da FAC e a do Ministério concedente.
76.	Não se apontou que esses produtores não tenham entregue o produto ou que não tivessem condição de fazê-lo. Tampouco foram impugnados os recibos de distribuição de leite aos beneficiários produtores, o que indica que houve o fornecimento de leite pelos produtores.
77.	O que se depreende dos autos é que o produtor, mesmo irregular, entregou o leite, o laticínio o beneficiou e a população carente o recebeu. Ou seja, os pagamentos questionados acabaram por permitir o atingimento de uma finalidade pública a que visava o convênio.
78.	Em suma, a meu ver, inexiste prova nos autos que permita afirmar que o fornecimento de leite por pessoas eventualmente inaptas a participar do programa implicou, por si só, a ausência de recebimento, beneficiamento e distribuição do produto à população.
79.	Não olvido que foi confirmada a existência de falhas graves na execução do referido programa, consoante informações obtidas por meio da "Operação Almateia", desencadeada pelo Ministério Público Federal em conjunto com a Polícia Federal e Controladoria-Geral da União. Nessa operação, foram identificadas a adição indevida de produtos químicos para prolongar irregularmente a validade do produto; a adulteração fraudulenta das quantidades fornecidas, beneficiadas e distribuídas; a existência de produtores "fantasmas" cadastrados pelas empresas, dentre outras irregularidades (peça 83, p. 5) .
80.	Entretanto, na ação policial, bem como nas sindicâncias antes mencionadas, os laticínios envolvidos eram: Copasa, Cariri (Coapecal) , Boa Vista, Vakilla, Agroleite, Lutty Ilpla, Acelp e Grupiara (peça 2, p. 4-7) .
81.	O laticínio de que trata esta tomada de contas especial não aparece envolvido nessas investigações, não se podendo extrapolar os seus resultados, sob pena de violação do princípio da presunção de inocência. Até porque, no que diz respeito aos produtores rurais, o modus operandi apontado nessas investigações era diverso das falhas constatadas nestes autos.
82.	Nas investigações, apurou-se a existência de DAP formalmente válidas referentes a pessoas físicas, "laranjas", que sequer eram produtores, consoante a coleta de depoimentos e investigações in loco, o que possibilitou o pagamento aos laticínios por leite não coletado, não pasteurizado e tampouco distribuído (peça 23, p. 236, do TC Processo 004.633/2011-3) .
83.	Nestes autos, tratou-se da análise documental das DAP, sem, contudo, analisar-se se o produtor detinha condições de fornecer o leite. Ou seja, a falha apontada nas mencionadas investigações não seria captada pela metodologia adotada nos presentes autos, pois, como realçado, não se analisou a capacidade produtiva dos produtores de que tratam os documentos questionados.
84.	Nessa linha, por não se questionar a distribuição do leite aos beneficiários consumidores, vislumbro dificuldades de se falar em prejuízo ao Erário. Isso até poderia ocorrer caso o produtor auferisse, com a venda, receitas superiores às de mercado. Entretanto, não há indicativos de que isso tenha ocorrido e tampouco quantificado.
85.	É certo que o entendimento proposto neste voto aplica-se porque o laticínio em questão não restou envolvido na já mencionada operação da Polícia Federal, a qual apontou gravíssimas falhas na execução do programa atribuíveis a outros laticínios.
86.	Creio, portanto, que o melhor enquadramento das condutas dos ex-dirigentes da FAC seja caracterizá-las como grave infração à norma legal, passível da sanção prevista no art. 58, inciso II, da Lei 8.443/1992, devido aos pagamentos questionados no bojo do contrato específico em análise.
Admitida a possibilidade de exclusão do débito da responsável, ao se acolher a premissa argumentativa de que a captação do leite junto a pessoas inaptas a participar do programa (ausência de DAP) , por si só, não importaria a quantificação de débito, remanesce o julgamento da irregularidade atribuída à recorrente e decorrente de grave infração à norma legal (art. 58, II da Lei 8.443/92) , em função da ilegitimidade das DAP emitidas por força de: a) falhas formais no preenchimento dos documentos; b) servidores públicos na condição de produtores familiares; e c) ausência de compatibilidade entre a lista da FAC e a do Ministério concedente.
O segundo passo é a análise do pedido de unificação de penalidades veiculado no recurso, sendo incontornável também a incidência da segunda parte do Acórdão 4509/2019-TCU-Primeira Câmara, pela limitação da penalidade de multa da gestora ao patamar previsto na Portaria 44/2019 do Tribunal de Contas da União, ao se observar a existência de penalidades de multa já aplicadas nos Acórdãos 3.575/2019, 4.328/2019 e 4.329/2019, todos 1ª Câmara, verbis:
Acórdão 4509/2019-TCU-Primeira Câmara
DOS FUNDAMENTOS PARA UNIFICAÇÃO DE PENALIDADES APLICADAS COM FUNDAMENTO NO ART. 58, II, DA LEI 8.443/92
 (...) 
89.	A sra. Antônia Lúcia Navarro Braga, por sua vez, foi apenada por meio dos Acórdãos 3.575/2019, 4.328/2019 e 4.329/2019, todos da 1ª Câmara, também de minha relatoria, com três multas no valor de R$ 15.000,00 cada.
90.	Não desconheço o entendimento vigente neste Tribunal segundo o qual a aplicação de multas ao mesmo responsável em diferentes processos, pela prática de fatos irregulares análogos, não configura bis in idem (vide Acórdão 676/2015-TCU-Plenário, 1.230/2012-Plenário e 962/2011-2ª Câmara, dentre outros) .
91.	Contudo, não se trata, nestes autos, propriamente, de situação semelhante aos casos em que há aplicação de penalidades em gestões distintas por fatos irregulares continuados. Ao invés disso, o que se tem, nestas 36 tomadas de contas especiais que envolvem o mesmo Programa do Leite, são irregularidades de natureza semelhante analisadas em processos distintos, mas que poderiam ter sido examinadas no âmbito de um mesmo feito (relatório de auditoria) , resultando em uma única apenação.
92.	Não me parece razoável que, por questões de organização processual, alheias a qualquer aspecto substancial, sejam aplicadas sucessivas multas que, somadas, podem totalizar mais de um milhão de reais (caso mantido, por exemplo, o valor de R$ 30.000,00 em cada uma das 36 TCE autuadas) .
93.	Conforme mencionado nos parágrafos 48-50 deste voto, havia dois conjuntos de relações jurídicas: FAC e laticínios / FAC e produtores. Por questão meramente de organização processual, optou-se por constituir processos de TCE envolvendo somente FAC e laticínios (cada um com eventuais débitos relativos aos produtores que forneceram leite às respectivas usinas) . Não haveria óbice, por exemplo, a que fossem instaurados processos de TCE relativos a cada produtor individualmente considerado, o que resultaria em milhares de TCE oriundas do Programa do Leite como um todo. Afinal, rememoro que o que se questiona nestes autos é justamente a regularidade da DAP, que era um documento a ser obtido por cada fornecedor. Neste último caso, seria possível, então, a aplicação de multas de até R$ 62.237,56 em cada uma destas TCE.
94.	Em suma, a decisão de se instaurar 36 processos de TCE (número este associado ao primeiro conjunto de relações jurídicas - FAC e laticínios) deveu-se à mera conveniência processual, não possuindo qualquer relação com o substrato material da ilicitude (falhas na emissão das DAP) .
95.	Foi nesse sentido, aliás, que o relator do processo que originou as 36 TCE (Relatório de Auditoria - TC Processo 004.633/2011-3) , ministro Valmir Campelo, destacou que:
	" (...) 17. Reconhecendo, todavia, a complexidade da tramitação dos autos com tantos responsáveis, entendo que devam ser constituídos processos apartados de tomada de contas especial, um para cada usina de beneficiamento de leite, mediante a reprodução por cópia da instrução produzida pela Secex/PB (peça 209) , bem como da presente deliberação, acompanhada do relatório e do voto que a sustentam, sem prejuízo da juntada de outros documentos que forem julgados necessários, nos termos da Resolução TCU 191/2006, art. 43, de modo a não se perder de vista a amplitude e a gravidade das irregularidades" (Acórdão 4.416/201-1ª Câmara) .
96.	Assim, considerando que a multa aplicada aos gestores decorreu de falha na fiscalização na emissão das DAP aos produtores - e não aos laticínios - não há como mensurar a dosimetria da pena (que, ao fim, vai depender do número de processos) em função do número de laticínios. Logo, o número de processos autuados, repito, não me parece critério substancial razoável para pautar a calibração da multa. 
97.	Desse modo, entendo que o total somado das multas imputadas aos responsáveis deve manter observância ao limite máximo permitido para a multa prevista no art. 58 da Lei 8.443/1992 para o exercício de 2019, a saber, R$ 62.237,56 (vide Portaria TCU 44/2019) . Esse entendimento já foi adotado por esta Corte de Contas, conforme consta do Acórdão 2599/2013-TCU-Plenário. 
98.	Outro caminho também já adotado por este Tribunal foi a formação de processo apartado para a avaliação, de forma global e mais contextualizada, das condutas praticadas pelos mesmos responsáveis no âmbito de diversas TCE. Ao elogiar a medida adotada pela relatora do processo, ministra Ana Arraes, asseverei, à época, que o "apartado terá o condão de propiciar ao Relator uma análise mais ampla e global das condutas imputadas aos responsáveis, permitindo, ainda, que se alcance da maneira mais justa possível o caráter retributivo e preventivo da pena que eventualmente lhes for aplicada" (Acórdão 2849/2018-TCU-Plenário) .
99.	Considero, porém, que a constituição de apartado, neste momento, não se afigura viável, visto que as TCE oriundas das irregularidades detectadas no Programa do Leite, embora cuidem de questões assemelhadas envolvendo, em regra, os mesmos responsáveis, foram distribuídas a distintos relatores e encontram-se em estágios processuais diversos.
100.	Outro aspecto que me leva a propor a limitação do montante total das multas a serem aplicadas aos responsáveis, sob pena de imposição de encargo excessivamente oneroso e desarrazoado, é a observância dos princípios da razoabilidade e da proporcionalidade. 
101.	A esse respeito, a Lei 9.784/1999, que regula o processo administrativo no âmbito da administração pública federal, prescreve a obediência aos princípios da razoabilidade e da proporcionalidade (art. 2º) , determinando que seja observada a adequação entre meios e fins, vedada a imposição de obrigações, restrições e sanções em medida superior àquelas estritamente necessárias ao atendimento do interesse público (parágrafo único, inciso VI, do mesmo artigo) .  
102.	A Lei de Introdução às normas do Direito Brasileiro (Decreto-Lei 4.657/1942, com alterações promovidas pela Lei 13.655/2018) , imbuída do mesmo espírito, assim dispõe:
	"Art. 22.  Na interpretação de normas sobre gestão pública, serão considerados os obstáculos e as dificuldades reais do gestor e as exigências das políticas públicas a seu cargo, sem prejuízo dos direitos dos administrados.
	§ 1º Em decisão sobre regularidade de conduta ou validade de ato, contrato, ajuste, processo ou norma administrativa, serão consideradas as circunstâncias práticas que houverem imposto, limitado ou condicionado a ação do agente.             
	§ 2º Na aplicação de sanções, serão consideradas a natureza e a gravidade da infração cometida, os danos que dela provierem para a administração pública, as circunstâncias agravantes ou atenuantes e os antecedentes do agente.
	§ 3º As sanções aplicadas ao agente serão levadas em conta na dosimetria das demais sanções de mesma natureza e relativas ao mesmo fato" (grifos acrescidos) .                  
103.	Cumpre reiterar que, no caso sob exame, inexiste débito e não foi imputada aos responsáveis qualquer ação dolosa contra o Erário.
104.	Em outra ocasião, ao julgar o TC Processo 003.100/2001-8, que analisou a contratação, pela Secretaria de Trabalho, Emprego e Renda do Distrito Federal (Seter/DF) , da empresa Ágora - Associação para Projetos de Combate à Fome, no bojo do Plano Estadual de Qualificação (PEQ/DF-1999) , o Plenário desta Corte, por unanimidade, aprovou voto de minha lavra no qual defendi que: 
	" (...) nas TCEs instauradas em decorrência da Decisão nº 1.112/2000, em que não houver débito, não tiver sido imputada aos responsáveis qualquer ação dolosa contra o erário e não existirem elementos que indiquem a existência de condutas merecedoras de especial reprovação, porém persistirem falhas de caráter geral, como as detectadas neste processo, pode ser dispensada a aplicação de multa, sendo as respectivas contas julgadas regulares com ressalvas, consoante disposto no art. 16, II, da Lei nº 8.443/1992." (Acórdão 1794/2003-TCU-Plenário) .
105.	Esse entendimento foi aplicado aos processos de TCE instaurados em virtude de indícios de malversação de recursos destinados ao Distrito Federal, no exercício de 1999, no âmbito do Programa Nacional de Qualificação do Trabalhador (Planfor) . O TCU, para delimitar a extensão das responsabilidades dos agentes públicos e privados envolvidos, instaurou 42 TCE (processos de TCE específicos para cada entidade contratada pela Seter/DF em 1999) .
106.	As irregularidades identificadas em todos os processos do PEQ/DF-1999 iam desde a ausência de habilitação prévia das entidades contratadas até a liberação irregular de recursos, passando por falhas no acompanhamento da execução dos contratos. Verificou-se, ainda, terem sido descumpridos a legislação aplicável e os termos editalícios e contratuais.
107.	Nos processos em que ficou demonstrada a inexistência de débito e de elementos que indicassem a necessidade de uma reprovação especial da conduta dos gestores, o TCU decidiu por julgar regulares com ressalva as contas dos responsáveis. Na decisão que fundamentou o acórdão foram destacados, ainda, dentre outros aspectos, o caráter precário do funcionamento do programa e a existência de falhas operacionais, os quais compuseram um contexto que foi levado em conta quando da definição do grau de responsabilidade dos gestores da Seter/DF (in casu, sr. Wigberto Ferreira Tartuce - Secretário de Trabalho, Emprego e Renda do Distrito Federal; sr. Marcus Vinícius Lisboa de Almeida - chefe de gabinete do Secretário da Seter/DF; sr. Marco Aurélio Rodrigues Malcher Lopes - Secretário-Adjunto da Seter/DF e ordenador de despesas; e sra. Dulce Maria Jabour Tannuri - Diretora do Departamento de Ocupação e Renda da Seter/DF) .
108.	Assim, esta Corte de Contas deliberou por dispensar a aplicação de multa por entender que "afinal, ficou demonstrada a inexistência de débito e não existem elementos que indiquem a necessidade de uma reprovação especial da conduta dos gestores públicos por parte desta Corte, pois as falhas apontadas pela unidade técnica eram corriqueiras, repetindo-se nas contratações efetuadas com recursos do Planfor. Reitero que esse programa tem funcionado de forma precária em praticamente todo o país, o que tem levado este Tribunal a realizar seguidas auditorias no Ministério do Trabalho e Emprego. Essas fiscalizações têm comprovado a existência de vários problemas operacionais, dentre os quais se destacam o fato de o Ministério não ter definido as diretrizes dos cursos a serem ministrados, não ter fiscalizado a aplicação dos recursos transferidos e ter tolerado a dispensa generalizada de licitação. Esse conjunto de falhas operacionais, cometidas por todos os níveis envolvidos no Planfor, compõe um contexto que não pode ser olvidado quando da definição do grau de responsabilidade dos gestores da Seter/DF" (vide Acórdão 1174/2004-TCU-Plenário) .
109.	No mesmo sentido, cita-se os Acórdãos 60/2004, 37/2004, 36/2004, 35/2004, 1.911/2003, 1.794/2003, todos do Plenário, que também trataram de TCE relativas à malversação de recursos do Planfor e que tiveram o mesmo encaminhamento.
110.	No presente processo, foram responsabilizados o sr. Gilmar Aureliano de Lima e a sra. Antônia Lúcia Navarro Braga, ex-presidentes da FAC, entidade a qual cabia a operacionalização do "Programa do Leite".
111.	O sr. Gilmar Aureliano de Lima já foi sancionado com duas multas no valor de R$ 30.000,00 cada por meio dos recentes Acórdão 3575/2019-TCU-Primeira Câmara e 3.726/2019-1ª Câmara. Assim, em homenagem aos princípios da razoabilidade e da proporcionalidade e adotando como parâmetro o valor ditado pela Portaria TCU 44/2019 (R$ 62.237,56) , conforme mencionado no parágrafo 97 deste voto, deixo de aplicar nova multa a este ex-gestor, tendo em vista o atingimento do montante de R$ 60.000,00 a título de multas já aplicadas.
112.	A sra. Antônia Lúcia Navarro Braga, por sua vez, foi sancionada por meio dos Acórdãos 3.575/2019, 4.328/2019 e 4.329/2019, todos 1ª Câmara, com três multas no valor de R$ 15.000,00 cada. Para esta responsável, cuja gestão abarcou quantidade menor de pagamentos questionados, se em comparação à gestão do sr. Gilmar Aureliano de Lima, foi estabelecido, como parâmetro máximo, o valor de R$ 45.000,00 (vide julgados citados) . Assim, tendo sido alcançado o montante em questão, deixo, igualmente, de aplicar nova sanção.
DO JULGAMENTO DE IMPROCEDENCIA DE AÇÃO CIVIL PÚBLICA DE IMPROBIDADE ADMINISTRATIVA
Requer a recorrente a análise dos efeitos da decisão proferida pelo Superior Tribunal de Justiça no julgamento do Resp 1.601.245-PB, que manteve sentença de improcedência de ação de improbidade administrativa movida em desfavor da ora responsável, ao analisar irregularidades na execução do Programa Leite da Paraíba (peça 279) .
No caso, embora o mesmo fato possa ensejar análise tanto na esfera judicial quanto na esfera do controle externo, tem-se como corolário do princípio da independência das instâncias que as decisões adotadas no Poder Judiciário não têm influência no processo de tomada de contas especial julgado pelo Tribunal de Contas da União.
Assim, qualquer análise procedida no Poder Judiciário não vincula o julgamento exclusivo do Tribunal de Contas da União, reconhecendo-se o princípio de autonomia de instâncias aplicável no caso concreto, entendimento fartamente exemplificado na Jurisprudência da Corte:
A existência de recursos da União aplicados no convênio atrai a jurisdição do TCU, de modo que deliberações de tribunal de contas local e câmara municipal não afetam nem vinculam o julgamento do Tribunal. (Acórdão 3196/2017-TCU-Segunda Câmara. Rel. Min. Aroldo Cedraz) 
A sentença proferida pelo juízo cível, sob qualquer fundamento, não vincula a decisão administrativa proferida pelo TCU, em razão do princípio da independência das instâncias. Apenas a sentença absolutória no juízo criminal fundada no reconhecimento da inexistência material do fato ou na negativa de autoria tem habilidade para impedir a responsabilização civil e administrativa do agente. (Acórdão 131/2017-TCU-Plenário. Rel. Min. Walton Alencar Rodrigues) 
A independência das instâncias só deixa de prevalecer quando a decisão judicial que declara a inexistência do fato ou nega sua autoria é proferida em ação de natureza criminal. Tratando-se de ação civil, prevalece a regra geral, que é a incomunicabilidade das instâncias civil, penal e administrativa. (Acórdão 2983/2016-TCU-Primeira Câmara. Rel. Min. Bruno Dantas) 
Portanto, todas as considerações contidas em processos judiciais não constituem óbice ao exercício pelo TCU de sua competência constitucional de julgar a regularidade na aplicação dos recursos públicos federais por parte dos administradores públicos, aplicando-lhes as sanções cabíveis, exceto em caso de sentença proferida pelo Poder Judiciário na esfera penal que vier a declarar a inexistência do fato ou a negativa da autoria, o que não é o caso.
DO APROVEITAMENTO DO RECURSO DE reconsideração AOS DEMAIS RESPONSÁVEIS
As circunstâncias objetivas analisadas para a exclusão do débito da responsável e a alteração do fundamento de condenatório da multa podem ser aproveitadas aos demais responsáveis, nos termos do art. 281 do Regimento Interno/TCU:
Art. 281. Havendo mais de um responsável pelo mesmo fato, o recurso apresentado por um deles aproveitará a todos, mesmo àquele que houver sido julgado à revelia, no que concerne às circunstâncias objetivas, não aproveitando no tocante aos fundamentos de natureza exclusivamente pessoal.
Faz-se necessário, portanto, os seguintes encaminhamentos em decorrência da norma regimental:
a) tornar sem efeito os itens 9.1 a 9.9 do decisum recorrido (Acórdão 6461/2017-TCU-Primeira Câmara, peça 107) ; 
b) julgamento de regularidade das contas de Acelp - Associação dos Moradores do Cosme Pinto (01.904.608/0001-03) , dando-lhe quitação plena, nos termos dos arts. 1°, inciso I, 16, inciso I, 17 e 23, inciso I, da Lei 8.443/1992;
c) julgamento de irregularidade das contas de Antônia Lúcia Navarro Braga e de Gilmar Aureliano de Lima, nos termos dos arts. 1º, inciso I, 16, inciso III, alínea "b", 19 e 23, inciso III, da Lei 8.443/1992, com a exclusão do débito quantificado nos itens 9.3 e 9.4 da decisão e a exclusão das penalidades de multa aplicadas nos itens 9.5 e 9.6, uma vez que as multas impostas nos Acórdão 3575/2019-TCU-Primeira Câmara e 3.726/2019-TCU-1ª Câmara já alcançaram o limite indicado no art. 58, caput, da Lei 8.443/92 c/c Portaria TCU 44/2019 (R$ 45.000,00 e R$ 62.237,56, respectivamente) .
CONCLUSÕES
Não é de ser reconhecido o débito nos casos em que a irregularidade se circunscreve à captação de leite junto a fornecedores irregulares, consoante o entendimento fixado no Acórdão 4509/2019-TCU-Primeira Câmara, uma vez que inexiste prova de ausência de recebimento, beneficiamento e distribuição do gênero alimentício à população beneficiária, particularmente na situação do laticínio que figura envolvido em investigações policiais de forma circunstancial.
Afastado o débito, é admissível a alteração do fundamento condenatório da responsável apenas pelo ato de gestão irregular (art. 58, II da Lei 8.443/92) , bem como a unificação de penalidades aplicadas com fundamento no art. 58, II da Lei 8.443/92, consoante o entendimento fixado no Acórdão 4509/2019-TCU-Primeira Câmara, ao se observar que as penalidades de multa já aplicadas nos Acórdão 3575/2019-TCU-Primeira Câmara, 4.328/2019-TCU-1a Câmara e 4.329/2019-TCU-1a Câmara alcançam o limite máximo indicado no art. 58, caput da Lei 8.443/92 c/c Portaria 44/2019-TCU.
Os argumentos analisados no Poder Judiciário e as decisões adotadas em procedimentos de natureza civil e criminal (exceto a declaração de inexistência do fato ou negativa de autoria em ação penal) não constituem óbice para o julgamento do processo de tomada de contas especial em curso no Tribunal de Contas da União, em atenção ao princípio de independência de instâncias.
Identificada circunstâncias objetivas que apontam para a exoneração parcial da recorrente, é de boa técnica a aplicação do art. 281 do Regimento Interno do TCU para estender os efeitos da decisão aos demais responsáveis que não apresentaram recursos, com a exclusão do débito e multa fixados em relação ao laticínio (julgamento de regularidade) , bem como ao corresponsável Gilmar Aureliano de Lima: julgamento de irregularidade das contas sem aplicação de multa pela unificação de penas aplicadas no Acórdão 3575/2019-TCU-Primeira Câmara e 3.726/2019-TCU-1ª Câmara) .
PROPOSTA DE ENCAMINHAMENTO
Deste modo, submete-se à consideração superior o recurso de revisão interposto por Antônia Lúcia Navarro Braga, com fundamento nos artigos 32, III e 35, III da Lei 8.443/92, conhecer o recurso nos termos do despacho exarado pelo e. Ministro Relator (peça 278) e, no mérito, dar provimento parcial ao recurso para:
a) tornar sem efeito os subitens 9.1 a 9.9 do Acórdão 6461/2017-TCU-Primeira Câmara (peça 107) ;
b) julgar irregulares as contas da sra. Antônia Lúcia Navarro Braga e do sr. Gilmar Aureliano de Lima, nos termos dos arts. 1º, inciso I, 16, inciso III, alínea "b", 19 e 23, inciso III, da Lei 8.443/1992;
c) julgar regulares as contas da Acelp - Associação dos Moradores do Cosme Pinto (CNPJ: 01.904.608/0001-03) , dando-lhe quitação plena, nos termos dos arts. 1°, inciso I, 16, inciso I, 17 e 23, inciso I, da Lei 8.443/1992;
d) manter inalterados os demais termos do acórdão recorrido;
e) encaminhar cópias da eventual decisão que vier a ser proferida às autoridades indicadas nos subitens 9.11 e 9.12 da decisão recorrida.
	O Ministério Público junto ao Tribunal consignou:
 (...) 
3.	Os autos foram restituídos à unidade técnica, conforme despacho acostado à peça 278.
4.	Não obstante terem sido juntados os documentos obtidos em diligências realizadas junto à Polícia Federal, ao MPF e à Seção Judiciária na Paraíba, acerca dos desdobramentos judiciais da Operação Amalteia (peças 280-286) , a nova instrução (peça 287) indica que a unidade técnica não os analisou, uma vez que tratou apenas dos elementos contidos nas peças 175-272.
5.	Desse modo, opino pela restituição dos autos à Serur, para que complemente sua instrução com a análise dos documentos novos juntados às peças 281-286.
	Anui ao posicionamento do Parquet e determinei à unidade técnica nova análise (peça 294) .
	Transcrevo, a seguir, derradeira instrução da Secretaria de Recursos:
INTRODUÇÃO
Cuida-se de determinação do e. Ministro Walton Alencar Rodrigues (peça 294) para análise dos documentos obtidos por meio de diligências encaminhadas à Polícia Federal, ao MPF e à Seção Judiciária na Paraíba, bem como a notícia superveniente do falecimento da responsável (peça 293) .
DO FALECIMENTO DA RESPONSÁVEL E DOS EFEITOS EM RELAÇÃO AO JULGAMENTO DA TOMADA DE CONTAS ESPECIAL
Considerando a notícia contida na peça 293 sobre o falecimento da responsável Antônia Lúcia Navarro Braga, em 8/5/2020, a Jurisprudência da Corte impõe a seguinte solução: a) prosseguimento na análise dos recursos de reconsideração e revisão para o julgamento final das contas e para avaliação de eventual dano ao erário subsistente que possa ser cobrado dos sucessores até o limite da herança (débito) ; b) afastamento de eventuais penalidades de caráter pessoal (Acórdão 3088/2019-TCU-Segunda Câmara) .
DA ANÁLISE DOS DOCUMENTOS JUNTADOS PELA SERUR (PEÇAS 281-286) 
A Serur promoveu a juntada de documentos complementares, encaminhados pelo Ministério Público Federal no Estado da Paraíba e pela Justiça Federal da Paraíba (peças 281-286) , em função de diligências realizadas nos autos do TC-Processo 025.373/2013-7.
Eis a relação de documentos e um breve resumo dos temas tratados:
	Peça
	Descrição

	281
	Ofício encaminhando resposta pela Corregedoria Regional de Polícia Federal

	282
	Ofício enviado pela Procuradoria da República na Paraíba informando a instauração da ação penal 0805867-70.2018.4.05.8200, em desfavor de ACELP (Associação dos Moradores do Cosme Pinto) 

	283
	Cópia da denúncia inicial em desfavor de Roberto Flávio de Melo Perazzo e Francisco de Assis Perazzo (ACELP - Associação dos Moradores de Cosme Pinto) 

	284
	Cópia da denúncia inicial em desfavor dos agentes públicos da FAC tratando da dispensa ilegal de licitação

	285
	Cópia de decisão no IPL 009247-81.2008.4.05.8200 promovendo o saneamento do processo e o aditamento da denúncia

	286
	Ofício expedido pela Direção do Foro da Justiça Federal na Paraíba informando os andamentos do IPL 374/2011, indicando o atual estado da ação penal ("Está na fase de instrução e aguarda agendamento de audiência" - item 18) 

Os documentos colacionados não trazem nova evidência probatória para o debate, qual seja, novos elementos aptos a demonstrar a responsabilidade do laticínio quanto à irregularidade de captação de leite junto a fornecedores com DAP irregulares, ratificando o entendimento apresentado na manifestação anterior.
Note-se que até o presente momento não foram realizadas audiências de instrução criminal, razão pela qual a ação penal está instruída essencialmente com os documentos anteriormente produzidos no inquérito policial e que são de conhecimento dessa Corte de Contas (peças 187, 235 e 246, no que concerne às referências ao Laticínio Acelp) .
Observando o modus operandi relatado na denúncia criminal apresentada (peça 283, p. 18-19) , é de se verificar que os pagamentos aos produtores rurais eram sempre precedidos de DAP´s falsificadas (pessoas que efetivamente não eram produtoras de leites ou de produtores com capacidade inferior) , sendo que "o dono do laticínio incluiria nessa conta o leite obtido de produtores não cadastrados por não atenderem os requisitos do PROGRAMA", podendo esse processo de falsificação ser realizado tanto pelo dono do laticínio ou por intermediários.
Ou seja, do ponto de vista formal e apenas tomando como base a narrativa apresentada pelo Parquet Federal, a irregularidade praticada pelos laticínios pressupunha a entrega de quantitativo de leite equivalente aos valores pagos pela FAC (estando circunscrita a irregularidade apenas à captação de produtores que não eram agricultores familiares) , mitigando substancialmente o fundamento do débito apurado pela totalidade dos valores pagos a produtores com DAP irregulares, uma vez que os valores pagos pela FAC teriam correspondência com os quantitativos apresentados, bem como compatibilidade com os preços de mercado, nos termos da própria lei de regência (Lei 12.512/2011) :
Art. 17. Fica o Poder Executivo federal, estadual, municipal e do Distrito Federal autorizado a adquirir alimentos produzidos pelos beneficiários descritos no art. 16, dispensando-se o procedimento licitatório, obedecidas, cumulativamente, as seguintes exigências: 
I - os preços sejam compatíveis com os vigentes no mercado, em âmbito local ou regional, aferidos e definidos segundo metodologia instituída pelo Grupo Gestor do PAA; (Redação dada pela Lei nº 13.465, de 2017) 
Deste modo, o Programa de Aquisição de Alimentos (PAA) não importava pagamento de subsídios financeiros aos produtores (ou aos falsos produtores) , uma vez que os valores pagos pelos gêneros alimentícios eram compatíveis com os preços de mercado, não sendo possível afirmar a ocorrência de dano ao erário por eventual locupletamento de subsídios concedidos.
Poder-se-ia imaginar que a quantificação do débito estaria associada ao fornecimento de todo e qualquer leite cuja origem não tivesse origem em agricultores familiares enquadrados na Lei 11.326/2006 (art. 3o) , ainda que o leite tivesse sido efetivamente entregue ao órgão estatal, pela mera ocorrência do desvio de finalidade do programa público.
Nesse caso, a metodologia de apuração do débito empregada pela Corte, quando atribui a totalidade do débito aos produtores que possuíam DAP irregulares (peça 101) , não seria correta, uma vez que se faria necessária a distinção, para cada fornecedor, da capacidade produtiva de cada um dos produtores indicados naquela relação, em cotejo com as quantidades pagas pela FAC.
Ou seja, a prova da irregularidade não se demonstraria pela evidenciação das DAP´s irregulares, mas pela avaliação, em cada fornecimento ocorrido, da capacidade produtiva efetiva de cada um dos produtores de leite listados na peça 101 e do eventual atendimento aos critérios de agricultores familiares.
Deste modo, a produção probatória para a quantificação do débito exigiria uma inspeção in loco para avaliação da produção real de cada produtor em contraste com os valores declarados e recebidos, produção probatória esta que estaria, em termos concretos, inviabilizada pelo lapso temporal das ocorrências (2010 e 2011) , inviabilizando uma colheita de provas adequada para a quantificação do débito:
O eventual impedimento à plenitude do exercício de defesa, ou mesmo dificuldade na sua realização em razão do transcurso de grande lapso temporal entre os fatos e a citação de responsável deve, em regra, ser objeto de prova, cabendo à parte esse ônus. Todavia, a análise das circunstâncias do caso concreto pode conduzir o julgador a conclusão distinta, no sentido de que o transcurso de tal prazo possa inviabilizar a defesa. (Jurisprudência Selecionada. Acórdão 3879/2017-TCU-Primeira Câmara. Rel. Min. Augusto Sherman) 
Há um segundo elemento descrito na denúncia penal, relativamente à manipulação do leite fornecido e o fornecimento de leite impróprio, fato que poderia implicar a responsabilização em sede de processo de tomada de contas especial:
159. O resultado do exame físico-químico realizado pelo Laboratório LANAGRO/PE, em virtude de fiscalização da CGU, evidenciou que amostra de leite coletada no Laticínio ACELP (fls. 715/716 e 723 da RC nº 0008363-52.2011.4.05.8200) apresentou o resultado NÃO CONFORME, por estar fora do padrão em relação à EST (Extrato Seco Total) , Índice Crioscópico, Lipídios e Peroxidase. Concluiu o perito, em seu relatório, que a amostra "apresentou resultado fora do padrão para gordura, revelando que pode ter ocorrido o desnate do leite, mantendo normal a densidade a 15ºC, aumentando o Extrato Seco Desengordurado, consequentemente, diminuindo o Extrato Seco Total, e ainda apresentou resultado negativo para a Peroxidase demonstrando que a temperatura máxima de pasteurização foi ultrapassada".
160. Com efeito, o Certificado de Análise de fl. 723 apresenta, para o leite coletado no Laticínio ACELP, índice de Extrato Seco de 10,47%, portanto inferior ao permitido em lei, o que indica o desnate do leite, e ponto crioscópico - 0,491 ºC, também fora do padrão, que sugere a adição de água, segundo as conclusões do perito.
161. Isto porque o RIISPOA, em seu art. 537, § 1º, nº s 2, 5 e 7, determina que o leite pasteurizado para ser exposto ao consumo como integral deve apresentar: teor de gordura original, isto é, sem acréscimo e sem diminuição; extrato seco não inferior a 12,2% (doze e dois décimos por cento) ; ponto crioscópico - 0,55ºC (menos cinquenta e cinco graus centígrados) . 
162. O leite coletado no Laticínio ACELP, a teor do que dispõe o art. 543 do RIISPOA, é considerado fraudado, adulterado ou falsificado, em razão da subtração da nata e da adição de água, que importa na redução do valor nutritivo do produto.
 (peça 283, p. 64) 
O fornecimento de um leite desprovido das qualificações técnicas prevista na norma sanitária equivaleria a própria ausência da prestação devida à Fundação de Ação Comunitária (FAC) e aos beneficiários finais, implicando eventual apuração em sede de tomada de contas especial pela integralidade do leite impróprio para o beneficiamento e consumo.
Todavia, não se vislumbra conveniência e oportunidade da restituição dos autos ao relator a quo para a expedição de novas citações, uma vez que a produção probatória exigida para a quantificação dos lotes de leite fornecidos sem condições sanitárias não estaria comportada no regime limitado de provas do processo de TCE, sendo inviável a produção de uma prova concreta do defeito de cada lote de leite fornecido no presente momento, em razão do próprio lapso temporal que importou a perda de evidências diretas.
Portanto, os novos documentos colacionados não permitem comprovar que o laticínio em questão tenha agido no sentido de providenciar a captação de leite de fornecedores desprovidos de Declaração de Aptidão ao Pronaf (DAP) ou no procedimento de falsificação de DAP, razão pela qual se mostra justificado o afastamento da responsabilidade do laticínio, ainda que referenciado em procedimento penal autônomo.
PROPOSTA DE ENCAMINHAMENTO
Deste modo, submete-se à consideração superior os recursos de reconsideração e revisão interpostos por Antônia Lúcia Navarro Braga, para, retificando o entendimento contido na peça 273 e ratificando o entendimento contido na peça 287, conhecer e dar provimento parcial aos recursos apresentados, bem como alterar ex oficio o julgamento em relação ao laticínio, nos termos da proposta de encaminhamento anteriormente sugerida na peça 287, p. 10.
	Em seguida, o Ministério Público de contas junto ao Tribunal se manifestou nos seguintes termos:
Trata-se de recurso de reconsideração interposto por Antônia Lúcia Navarro Braga (peça 124) contra o Acórdão 6461/2017-TCU-Primeira Câmara (peça 107) , por meio do qual a recorrente teve suas contas julgadas irregulares, com imputação de débito e multa, em função de irregularidades na aplicação dos recursos destinados à operacionalização do chamado "Programa do Leite", no Estado da Paraíba.
Em sua primeira análise de mérito, a Serur concluiu que "resta devidamente configurada a responsabilidade da recorrente perante as irregularidades analisadas nesta TCE" e que "os argumentos apresentados não têm o condão de modificar a deliberação recorrida, impondo-se o desprovimento do pedido, mantendo-se inalterado o posicionamento do Tribunal" (peça 273, p. 9) .
Encontrando-se os autos neste Gabinete, deu entrada recurso de revisão interposto por Antônia Lúcia Navarro Braga, por meio do qual requer que se aplique, nestes autos, o mesmo entendimento de diversos precedentes recentemente proferidos por esta Corte, em que se concluiu pelo afastamento do débito e pela aplicação de multa aos gestores da Fundação de Ação Comunitária (FAC) até o limite previsto na Portaria-TCU 44/2019, no valor de R$ 62.237,56 (peça 276) .
De fato, após apreciar os processos de TCE que tratam do Programa do Leite da Paraíba/PB, julgando irregulares as contas, condenando em débito e aplicando a multa do art. 57 da Lei 8.443/92 aos responsáveis, e após manter algumas dessas deliberações em sede de recurso, o Tribunal desenvolveu uma nova análise para os casos da espécie.
Com efeito, as contas dos laticínios que não estavam envolvidos na Operação Amalteia da Polícia Federal passaram a ser julgadas regulares com quitação plena e as contas dos gestores da FAC foram mantidas irregulares, modificando-se o fundamento da multa para o art. 58, inciso II, da Lei 8.443/92 (cf. Acórdão 3575/2019-TCU-Primeira Câmara) , aplicada até os limites máximos de R$ 45.000,00 a Antônia Lúcia Navarro Braga e de R$ 60.000,00 a Gilmar Aureliano de Lima, dosimetria essa fixada com base na quantidade de pagamentos irregulares ocorridos em cada uma das gestões (cf. Acórdão 4328/2019-TCU-Primeira Câmara) .
Tendo em vista que os referidos limites já foram atingidos pelo somatório das multas que lhes foram aplicadas por intermédio dos Acórdãos 3575/2019, 3726/2019, 4328/2019 e 4329/2019, todos da 1ª Câmara, não caberia mais manter a sanção aos gestores neste feito (cf. Acórdão 4509/2019-TCU-Primeira Câmara) .
Isso decorre do fato de que esta é uma das 36 tomadas de contas especiais relacionadas ao Programa do Leite da Paraíba/PB que, embora tratem das mesmas irregularidades, foram instauradas separadamente apenas para fins de organização processual.
Considerando que, diferentemente dos precedentes supracitados, este caso concreto trata da participação de empresa envolvida naquela operação policial, propugnei, em meu anterior pronunciamento (peça 291) , pela restituição dos autos à Secretaria de Recursos, para análise dos documentos obtidos pelas diligências realizadas junto à Polícia Federal, ao MPF e à Seção Judiciária na Paraíba, acerca dos desdobramentos judiciais da Operação Amalteia em relação ao laticínio Acelp - Associação dos Moradores do Cosme Pinto, acostados às peças 281-286.
Promovido o exame da referida documentação, em cumprimento ao Despacho de peça 294, a Serur concluiu que esses novos elementos "não permitem comprovar que o laticínio em questão tenha agido no sentido de providenciar a captação de leite de fornecedores desprovidos de Declaração de Aptidão ao Pronaf (DAP) ou no procedimento de falsificação de DAP, razão pela qual se mostra justificado o afastamento da responsabilidade do laticínio, ainda que referenciado em procedimento penal autônomo" (peça 298, p. 4) .
Assim sendo, a unidade técnica formulou proposta de mérito no sentido de que sejam conhecidos e providos parcialmente os recursos de reconsideração e de revisão; que sejam julgadas irregulares as contas da recorrente Antônia Lúcia Navarro Braga e de Gilmar Aureliano de Lima, sem aplicação de multa; e que sejam julgadas regulares as contas da Acelp, dando-lhe quitação plena (peças 298, p. 4; e 287, p. 10) .
Cumpre ressaltar, preliminarmente, que, nos termos do Despacho acostado à peça 154, o recurso de reconsideração interposto por Antônia Lúcia Navarro Braga foi conhecido, "suspendendo-se os efeitos dos itens 9.2, 9.3, 9.5 e 9.8 do Acórdão 6461/2017-TCU-Primeira Câmara e os estendendo para os demais devedores solidários, com fundamento nos artigos 32, inciso I, e 33 da Lei 8.443/1992."
Desse modo, entendo mais apropriado, em termos procedimentais, que o documento intitulado recurso de revisão, apresentado pela mesma recorrente (peça 276) , seja recebido como mera complementação ao recurso de reconsideração já conhecido, não cabendo, por conseguinte, com as devidas vênias, sequer conhecê-lo como recurso de revisão.
Isto posto, registro que, em outras TCEs do Programa do Leite/PB que também tratam de entidades nominadas na Operação Amalteia, esta Corte tem afastado o débito e a multa, deixando, no entanto, de julgar as contas do laticínio, em face da existência de fatos ainda não devidamente apurados e em discussão em ação penal própria.
Nesses casos, o procedimento adotado consiste na exclusão do laticínio da relação processual e na expedição de determinação à unidade técnica para que acompanhe o desenrolar da ação penal em tramitação no Poder Judiciário, representando ao TCU em caso de comprovação das irregularidades tratadas (cf. Acórdãos 13926/2020, 13927/2020, 2415/2021 e 2416/2021, todos da 1ª Câmara) .
Assim sendo, o recurso de reconsideração de Antônia Lúcia Navarro Braga deve ser parcialmente provido, afastando-se o débito e a multa que lhe foram imputados.
Vale observar, adicionalmente, que a recorrente faleceu em 8/5/2020 (peça 293) , antes, portanto, do trânsito em julgado do acórdão condenatório, motivo pelo qual não cabe aplicar-lhe qualquer penalidade.
Tendo em vista que, nos termos do art. 281 do RI/TCU, havendo mais de um responsável pelo mesmo fato, o recurso apresentado por um deles aproveitará a todos, no que concerne às circunstâncias objetivas, cabe excluir o laticínio desta relação processual, bem como afastar o débito e a multa imputados a Gilmar Aureliano de Lima.
Ante o exposto, este representante do Ministério Público de Contas, com as devidas vênias por divergir parcialmente da proposta formulada pela Secretaria de Recursos, manifesta-se no sentido de que esta Corte:
	a) conheça do presente recurso de reconsideração interposto por Antônia Lúcia Navarro Braga para, no mérito, dar-lhe provimento parcial, nos termos nos artigos 32, inciso I, e 33 da Lei 8.443/92;
	b) torne insubsistentes os itens 9.1 a 9.9 do Acórdão 6461/2017-TCU-Primeira Câmara;
	c) julgue irregulares as contas de Antônia Lúcia Navarro Braga e Gilmar Aureliano de Lima, nos termos dos arts. 1º, inciso I, 16, inciso III, alínea "b", 19 e 23, inciso III, da Lei 8.443/92;
	d) exclua a Acelp - Associação dos Moradores do Cosme Pinto da relação processual;
	e) mantenha inalterados os demais termos do acórdão recorrido;
	f) determine à Secex-TCE que acompanhe o desenrolar da ação penal em tramitação no Poder Judiciário, representando ao TCU em caso de comprovação das irregularidades tratadas;
	g) dê ciência da deliberação que vier a ser proferida aos sucessores da recorrente, a Gilmar Aureliano de Lima, à Acelp, à Secretaria Especial do Desenvolvimento Social do Ministério da Cidadania, à Secretaria de Desenvolvimento Humano do Estado da Paraíba, à Secretaria Executiva de Segurança Alimentar e Economia Solidária, à Procuradoria da República no Estado da Paraíba e à Superintendência Regional da Polícia Federal.

Felipe Ribeiro Coutinho Goncalves da Silva (11.689/OAB-PB), Paulo Sérgio Lins Guimarães (8057/OAB-PB) e outros; Arthur Sarmento Sales (18081/OAB-PB), Bruno Lopes de Araújo (7588A/OAB-RN) e outros.

Subprocurador-Geral Paulo Soares Bugarin.

RECURSO DE RECONSIDERAÇÃO EM TOMADA DE CONTAS ESPECIAL. PROGRAMA DO LEITE. CONHECIMENTO. PROVIMENTO PARCIAL. AUSÊNCIA DE DÉBITO. CONTAS IRREGULARES DOS GESTORES. NÃO APLICAÇÃO DE MULTA. EXCLUSÃO DO LATICÍNIO DA RELAÇÃO PROCESSUAL. ACOMPANHAMENTO DA AÇÃO PENAL. CIÊNCIA.

TOMADA DE CONTAS ESPECIAL (TCE)

Secretaria de Recursos (Serur); Secretaria de Controle Externo de Tomada de Contas Especial (SecexTCE).

Trata-se de recurso de reconsideração interposto por Antônia Lúcia Navarro Braga, ex-presidente da Fundação de Ação Comunitária (FAC) , contra o Acórdão 6461/2017-TCU-Primeira Câmara, proferido em tomada de contas especial acerca da execução do "Programa do Leite", no Estado da Paraíba.
	A auditoria examinada pelo Acórdão 4416/2013-TCU-Primeira Câmara identificou os seguintes achados: (i) existência de pessoas cadastradas que não possuíam os requisitos necessários para figurar como beneficiárias do programa; (ii) existência de produtores cadastrados no programa que não possuíam Declaração de Aptidão ao Pronaf (DAP) ; (iii) pagamentos realizados a fornecedores sem a DAP; (iv) pagamentos realizados a beneficiários produtores que possuíam vínculo empregatício com órgãos ou entidades públicas; (v) utilização, para a contratação dos laticínios, de dispensa de licitação, em vez de pregão, conforme exigiam os convênios; (vi) pagamentos realizados a laticínios sem respaldo contratual e sem licitação válida; (vii) ausência ou precariedade do controle de qualidade e quantidade do leite distribuído aos beneficiários consumidores; e (viii) desorganização e inobservância das rotinas e procedimentos estabelecidos, pelo programa, para os postos de distribuição de leite.
	Referida decisão determinou instauração de tomadas de contas especiais relativas a cada um dos laticínios envolvidos e, no presente feito, tiveram as contas julgadas irregulares, com imputação de débito e multa, a Associação dos Moradores do Cosme Pinto (Acelp) , Gilmar Aureliano de Lima e Antônia Lúcia Navarro Braga.
	A recorrente alegou que: (i) a relação fornecida pelo Núcleo de Tecnologia da Informação da FAC indicava que todos os fornecedores atendiam os requisitos para o fornecimento de leite, uma vez que todos possuíam a declaração expedida pelo MDS; (ii) o cadastro de produtores era fornecido pela Empresa de Assistência Técnica e Extensão Rural vinculada à Secretaria da Agricultura e Abastecimento do Estado (Emater/PB) ; (iii) a inclusão indevida de beneficiários decorreu de falhas de gestões anteriores, sendo que ela, ao assumir o cargo, determinou a realização de auditoria de gestão operacional para verificar erros nos procedimentos de controle; (iv) não pode ser responsabilizada pela distribuição irregular dos laticínios; (v) a realização de acompanhamentos mensais e sistemáticos no controle de qualidade e quantidade do leite em cada município, com a correção de eventuais falhas, comprova a adoção de medidas para a correção das irregularidades na distribuição do leite; (vi) os equívocos no procedimento de distribuição identificados no relatório de auditoria foram corrigidos imediatamente; (vii) a aprovação da prestação de contas da entidade pelo Tribunal de Contas do Estado da Paraíba (APL TC 746/2013) depõe a seu favor; e (viii) não há indícios de ocorrência de má-fé, dolo, culpa ou locupletamento ilícito, devendo ser reconhecidas, apenas, falhas formais de gestão.
	Inicialmente, a Secretaria de Recursos se manifestou pelo não provimento do recurso.
	Quando o processo se encontrava no Ministério Público junto ao Tribunal (MPTCU) , a recorrente protocolou peça denominada recurso de revisão, em que requereu a aplicação do mesmo entendimento de diversos precedentes recentemente proferidos por esta Corte, em que se concluiu pelo afastamento do débito e pela aplicação de multas aos gestores da Fundação de Ação Comunitária (FAC) até o limite previsto na Portaria TCU nº 44/2019, no valor de R$ 62.237,56.
	Considerando novos documentos juntados aos autos, decorrentes da Operação Amalteia da Polícia Federal, o falecimento da recorrente em 8/5/2020 e o posicionamento do Parquet, restituí o processo à Secretaria de Recursos para nova análise.
	A unidade técnica, então, concluiu pelo provimento parcial do recurso, com julgamento pela regularidade das contas do laticínio e da manutenção da irregularidade das contas dos ex-gestores da FAC, sem imputação de multa.
	O MPTCU divergiu da Serur no que se refere ao julgamento das contas da Acelp, sugerindo excluí-la da relação processual e determinar à SecexTCE o acompanhamento de processo judicial sobre sua atuação no programa.
	Feito esse resumo, passo a decidir.
II
	Conheço do recurso, tendo em vista estarem presentes os requisitos de admissibilidade previstos nos arts. 32, inciso I, e 33 da Lei 8.443/1992.
	Adicionalmente, acolho o documento denominado recurso de revisão como complemento ao recurso de reconsideração.
III
	Este Tribunal, embora, em um primeiro momento, tenha, nos processos de Tomadas de Contas Especiais relativas ao Programa do Leite da Paraíba/PB, julgado irregulares as contas dos responsáveis, com condenação em débito e multa, passou a rever esse entendimento, julgando regulares as contas dos laticínios que não estavam envolvidos na Operação Amalteia da Polícia Federal.
	Em relação aos gestores da FAC, manteve o julgamento pela irregularidade das contas, mas passou a excluir o débito e alterar o fundamento da multa do art. 57 para o art. 58, inciso II, da Lei 8.443/92, consoante decidido pelo Acórdão 3575/2019-TCU-Primeira Câmara.
	Foram estabelecidos limites máximos para as multas aplicadas, sendo R$ 45.000,00 para Antônia Lúcia Navarro Braga e R$ 60.000,00 a Gilmar Aureliano de Lima, considerando a quantidade de pagamentos irregulares ocorridos em cada uma das gestões, conforme Acórdão 4328/2019-TCU-Primeira Câmara.
	Nos casos dos laticínios envolvidos na operação policial, esta Corte tem afastado o débito e a multa imputados, deixando, no entanto, de julgar suas contas, em face da existência de fatos ainda não devidamente apurados e em discussão em ação penal própria.
	O procedimento adotado tem sido a exclusão do laticínio da relação processual e a expedição de determinação à unidade técnica para que acompanhe o andamento do processo judicial, representando ao TCU em caso de comprovação das irregularidades tratadas (Acórdãos 13926/2020, 13927/2020, 2415/2021 e 2416/2021, todos da 1ª Câmara) .
IV
	Ante os elementos contidos nos autos e os diversos julgados desta Corte acerca do mesmo assunto ora examinado, considero adequada a análise realizada pela Serur, com as alterações propostas pelo Parquet.
	No presente caso, o Ministério Público Federal registrou o fornecimento de leite de baixa qualidade, com adição de água, de soro e de substância alcalina, pela Acelp, bem como pagamentos aos produtores rurais, mediante DAP´s falsificadas.
	O laticínio incluía leite obtido de produtores não cadastrados no programa por não atenderem os requisitos do programa, o beneficiava e o entregava aos beneficiários.
	Não persistem, no entanto, os elementos caracterizadores do débito apurado nos presentes autos. 
	Como bem observado pelo E. Ministro Benjamin Zymler, no voto que fundamentou o Acórdão 4.328/2019-1ª:
	"76. Não se apontou que esses produtores não tenham entregue o produto ou que não tivessem condição de fazê-lo. Tampouco foram impugnados os recibos de distribuição de leite aos beneficiários produtores, o que indica que houve o fornecimento de leite pelos produtores.
	77. O que se depreende dos autos é que o produtor, mesmo irregular, entregou o leite, o laticínio o beneficiou e a população carente o recebeu. Ou seja, os pagamentos questionados acabaram por permitir o atingimento de uma finalidade pública a que visava o convênio.
	(...) 
	Nessa linha, por não se questionar a distribuição do leite aos beneficiários consumidores, vislumbro dificuldades de se falar em prejuízo ao Erário. Isso até poderia ocorrer caso o produtor auferisse, com a venda, receitas superiores às de mercado. Entretanto, não há indicativos de que isso tenha ocorrido e tampouco quantificado."
	Neste ponto, importante frisar que as condutas imputadas à Acelp, na ação penal, ainda estão em fase instrutória, sendo desarrazoado considerá-las, neste momento, nos presentes autos. 
	Além disso, como colocado pela unidade técnica, carece de conveniência e de oportunidade a restituição dos autos ao relator a quo para apuração de débito e realização de novas citações, tendo em vista a adulteração do leite e eventuais divergências entre a produção real de cada produtor em contraste com os valores declarados e recebidos.
	Tal procedimento exigiria a realização de inspeção in loco e o longo tempo decorrido desde a ocorrência dos achados (2010 e 2011) e eventual citação, ocasionaria prejuízos ao exercício dos direitos ao contraditório e ampla defesa.
	Insta salientar que a decisão a ser proferida por este Tribunal em nada obstará a persecução penal em trâmite perante a justiça federal. 
	Dessa forma, assim como nos outros processos desta Corte em que os laticínios constaram das investigações policiais, entendo que a melhor solução é excluir a Acelp da relação processual, sem julgar suas contas, determinando à unidade técnica que acompanhe o desenrolar da ação penal em tramitação no Poder Judiciário e represente ao TCU em caso de comprovação das irregularidades tratadas e possibilidade de persecução de eventuais danos ao Erário. 
	No que se refere aos gestores, não restou afastada a prática de grave infração à norma legal em função da ilegitimidade das DAP emitidas por força de: (i) falhas formais no preenchimento dos documentos; (ii) servidores públicos na condição de produtores familiares; e (iii) ausência de compatibilidade entre a lista da FAC e a do Ministério concedente.
	A entidade que dirigiam se comprometeu perante a União e os laticínios a garantir que os beneficiários produtores estivessem em condições de participar do programa de distribuição de leite e assim não procedeu.
	Em consonância com o entendimento reiterado desta Corte em processos semelhantes, dou provimento parcial ao recurso interposto por Antônia Lúcia Navarro Braga, com vistas à exclusão do débito e da multa que lhe foram impostos, mantendo a irregularidade de suas contas com fulcro no art. 16, inciso III, alínea "b", da Lei 8.443/1992. 
	Os efeitos dessa decisão devem ser estendidos ao corresponsável Gilmar Aureliano de Lima.
	Deixo de aplicar-lhes a multa prevista no artigo 58 da Lei 8.443/1992, tendo em vista o atingimento do valor limite das sanções pelo somatório das multas que lhes foram aplicadas por intermédio dos Acórdãos 3575/2019, 3726/2019, 4328/2019 e 4329/2019, todos da 1ª Câmara, bem como o falecimento da recorrente. 
	Diante do exposto, voto para que o Tribunal adote o acórdão que ora submeto à deliberação deste Colegiado.
TCU, Sala das Sessões, em 28 de junho de 2022.
WALTON ALENCAR RODRIGUES 
Relator